臺灣高等法院刑事判決
109年度交上訴字第114號
上  訴  人  
即  被  告  陳志賢

                    住○○市○○區○○路0段00巷00弄00號0                      樓
上列上訴人即被告因公共危險等案件，不服臺灣新北地方法院10
8年度審交訴字第231號，中華民國109年2月14日第一審判決（起
訴案號：臺灣新北地方檢察署108年度調偵字第2558號），提起
上訴，本院判決如下：
    主  文
上訴駁回。
    事  實
一、陳志賢於民國108年5月17日下午4時6分許，騎乘車牌號碼00
    0-000號普通重型機車，沿新北市中和區和平街市○○○○○○巷
    弄○○○路○○○○○○號誌之交岔路口，本應注意支線道車應暫停
    讓幹線道車先行，且轉彎車應讓直行車先行，並應注意車前
    狀況及隨時採取必要之安全措施，而依當時情形為天候晴、
    日間自然光線、柏油路面乾燥、無缺陷、無障礙物、視距良
    好等情形，客觀上並無不能注意之情事，竟疏未注意及此，
    貿然右轉進入捷運路往南山路，適楊凱霖騎乘車牌號碼000-
    0000號普通重型機車，沿捷運路往南山路方向騎駛而來，因
    突見陳志賢騎乘機車欲右轉進入捷運路，為免碰撞乃緊急煞
    車，致人車倒地，因而受有左大腿、左小腿擦挫傷之傷害（
    過失傷害部分，業據原審判決公訴不受理確定）。詎此交通
    事故發生後，陳志賢明知已有車禍肇事且可預見楊凱霖因人
    車倒地而受有傷害，僅短暫回頭查看，未停留於現場對楊凱
    霖施以即時救護或其他必要措施，亦未向警察機關報告，基
    於肇事逃逸之犯意，逕自騎乘機車離開現場。嗣楊凱霖報警
    處理，經警調閱沿線路口監視器畫面逐一清查，始循線查悉
    上情。 
二、案經楊凱霖訴由新北市政府警察局中和分局報告臺灣新北地
    方檢察署檢察官偵查起訴。
    理  由
一、證據能力之說明：
　　按被告以外之人於審判外之陳述，雖不符刑事訴訟法第159
    條之1至第159條之4之規定，而經當事人於審判程序同意作
    為證據，法院審酌該言詞陳述或書面陳述作成時之情況，認
    為適當者，亦得為證據。當事人、代理人或辯護人於法院調
    查證據時，知有第159條第1項不得為證據之情形，而未於言
    詞辯論終結前聲明異議者，視為有前項之同意，同法第159
    條之5第1項、第2項有明文規定。查本判決下列引用各項供
    述證據之證據能力，檢察官、上訴人即被告陳志賢（下稱被
    告）於本院準備程序均未爭執證據能力，被告僅爭執證明力
    （見本院卷第54頁），迄至本案言詞辯論終結前，檢察官、
    被告均未就各項供述證據之證據能力聲明異議，本院審酌上
    開證據資料製作時之情況，尚無違法不當及證明力明顯過低
    之瑕疵，認為以之作為證據應屬適當。另本判決其餘所依憑
    判斷之非供述證據，查無有何違反法定程序取得之情形，且
    與本案待證事實間具有相當之關聯性，復經本院於審理時逐
    一提示予檢察官、被告表示意見，依法進行證據之調查、辯
    論，認以之為本案證據並無不當，皆具有證據能力而得採為
    判決之基礎。
二、訊據被告固不否認於上揭時間騎乘機車行經新北市中和區和
    平街市場出口之無名巷弄右轉捷運路，惟矢口否認有何肇事
    逃逸犯行，辯稱：伊騎機車經過該路口時，根本沒有看到告
    訴人楊凱霖的機車，伊一轉過去捷運路，就聽到碰一聲，告
    訴人機車不知從哪裡跑出來，跟伊無關；告訴人倒地後爬起
    來追伊，但沒有伊的事情，伊沒有停車就直接騎機車離開云
    云（見本院卷第52頁至第53頁）。經查：
（一）被告於108年5月17日下午4時6分許，騎乘車牌號碼000-00
      0號普通重型機車，沿新北市中和區和平街市○○○○○○巷弄○
      ○○路○○○○○○號誌之交岔路口，右轉進入捷運路往南山路，
      適告訴人騎乘車牌號碼000-0000號普通重型機車，沿捷運
      路往南山路方向騎駛而來，見狀猝不及防而緊急煞車，致
      告訴人人車倒地並受有左大腿、左小腿擦挫傷之傷害，而
      被告未停留或下車查看，逕自騎乘機車離去等事實，為被
      告所不爭執（見偵卷第81頁至第82頁，本院卷第52頁至第
      53頁），且經證人即告訴人楊凱霖於警詢時證述甚詳（見
      偵卷第17頁至第19頁、第43頁），復有新北市政府警察局
      中和分局疑似道路交通事故肇事逃逸追查表、道路交通事
      故現場圖及草圖、道路交通事故調查報告表㈠㈡、現場及車
      損照片、監視器翻拍照片、衛生福利部雙和醫院診斷證明
      書、證號查詢機車駕駛人資料、車牌號碼000-000號普通
      重型機車之車籍查詢資料等在卷可佐（見偵卷第23頁、第
      25頁至第39頁、第45頁至第59頁、第67頁、第69頁），此
      部分事實堪可認定。 　　　
（二）被告雖辯稱其與車禍事故無關云云（見本院卷第52頁）。
      然證人即告訴人證稱：伊騎乘車牌號碼000-0000號普通重
      型機車，沿新北市中和區捷運路往南山路方向騎駛，行經
      捷運路102號前交岔路口，伊繼續直行，右側突然有1部機
      車沒有減速就直接右轉彎進入捷運路，伊為避免碰撞所以
      緊急煞車，結果失控滑倒，對方直接離開，伊立刻起身喝
      令對方不要跑，對方有暫停轉頭查看，但沒有經過伊同意
      就直接離開等語（見偵卷第17頁）。衡以證人即告訴人於
      本案發生前，與被告不相識，當無挾怨報復之動機，亦無
      甘冒誣告等刑責風險，虛編不實證詞以誣陷被告之必要，
      是證人即告訴人前開證述，自具一定之可信性。佐以卷附
      案發現場監視器錄影翻拍照片：①被告於108年5月17日下
      午4時6分15秒許，騎乘機車沿新北市中和區和平街市場出
      口之無名巷騎駛至交岔路口，告訴人騎乘機車沿新北市中
      和區捷運路往南山路方向直行騎駛至該交岔路口；②於同
      日下午4時6分16秒，被告機車右轉彎進入捷運路，告訴人
      機車煞車燈亮起；③同日下午4時6分17秒，告訴人機車人
      車倒地，被告頭部略往左後方查看，未停車即往南山路方
      向騎駛；④同日下午4時6分25秒，告訴人起身自後追趕等
      情（見偵卷第27頁）。綜觀證人即告訴人前開證述、案發
      現場監視器錄影翻拍照片、現場交通事故現場圖、道路交
      通事故調查報告表㈠及車禍現場照片可知（見偵卷第27頁
      、第35頁、第37頁、第45頁至第57頁），本件車禍事故乃
      肇因於被告騎駛機車行經無號誌之交岔路口，未依規定暫
      停讓幹線道之直行車即告訴人騎乘之普通重型機車先行，
      亦未注意車前狀況，即貿然右轉彎進入捷運路，告訴人見
      狀為避免碰撞而緊急煞停，致重心不穩而自摔倒地，因而
      受有前開傷害，是被告未依規定注意車前狀況，且未暫停
      讓幹線道車先行，乃本件車禍事故發生之原因。被告辯稱
      車禍與其無關云云，核與卷存客觀事證不符，委無可採。
（三）按汽機車行駛至無號誌或號誌故障而無交通指揮人員指揮
      之交岔路口，支線道車應暫停讓幹線道車先行，且轉彎車
      應暫停讓直行車先行，道路交通安全規則第102條第1項第
      2款、第7款定有明文。則被告騎乘機車行駛至上開交岔路
      口欲右轉捷運路時，自應依上開規定，注意左右來車，暫
      停禮讓幹線道直行車先行，而依案發當時天候晴朗、有日
      間自然光線、柏油路面乾燥、無缺陷、無障礙物、視距良
      好等情（見偵卷第37頁道路交通事故調查表㈠），客觀上
      並無不能注意之情事，被告右轉彎之前，未注意左右來車
      ，復未暫停禮讓幹道直行車先行，逕由無名巷右轉進入捷
      運路，以致在捷運路（幹道）直行之告訴人所騎機車為避
      免碰撞而緊急煞車，重心不穩而人車倒地，堪認被告就本
      案車禍事故之發生確有過失，且其過失行為並與本件車禍
      肇事致告訴人受有傷害間，具有相當因果關係至明。被告
      辯稱告訴人不知道從哪裡跑出來，與伊無關，伊並無過失
      云云（見本院卷第52頁至第53頁），顯係卸責之詞，不足
      採信。 
（四）又刑法第185條之4之肇事逃逸罪，其客觀構成要件為行為
      人駕駛動力交通工具肇事，且致人死傷而逃逸，主觀要件
      則須行為人對致人死傷之事實有所認識，並進而決意擅自
      逃離肇事現場，即足當之。申言之，刑法第185條之4之肇
      事致人死傷逃逸罪，係以處罰肇事後逃逸之駕駛人為目的
      ，俾促使駕駛人於肇事後能對被害人即時救護，以減少死
      傷，本質上屬抽象危險犯；立法者依一般生活經驗之大量
      觀察，推定肇事逃逸行為，對於死傷者可能造成無人即時
      救護之高度危險，故規範肇事逃逸乃犯罪行為，藉以保護
      公眾安全。故行為人主觀上對其駕駛動力交通工具肇事致
      人死傷有所認識，客觀上並有擅自離開肇事現場之行為，
      不論行為人逃逸之原因為何，其擅離肇事現場之行為一旦
      付諸實施，其犯罪即已完成。又此項故意之犯罪型態，包
      括直接故意與未必故意，所謂直接故意，係指駕車肇事因
      而已知悉發生使人受傷或死亡之結果，如仍決意駕車逃離
      現場，即係直接故意，而未必故意，係指駕車肇事因而已
      知悉發生使人受傷害或死亡之結果，縱令有人死傷亦無所
      謂，仍決意駕車快速逃逸，即為有肇事逃逸之未必故意。
      查被告於上揭時、地，騎乘機車未依規定注意左右來車，
      且未暫停禮讓幹線道直行車，貿然右轉彎，使告訴人為閃
      避而重心不穩，人車倒地，致告訴人受有前開傷害等事實
      ，已經本院認定如前，而被告於偵訊時自承「我眼角餘光
      看到有騎車的人倒在地上，但我想說沒我的事就離開」、
      「我走的時候，後面有人叫我不要跑」等語（見偵卷第82
      頁），參以告訴人係因緊急剎車而重心不穩倒地時，且該
      機車應有相當重量，行經地點為柏油路面，被告於本院準
      備程序時自承「突然間我轉過去就碰一聲 」等語（見本
      院卷第52頁），被告應得認識告訴人因前揭交通事故受有
      一定程度之傷害，即主觀上可預見本件事故發生致生告訴
      人受有輕重不等之傷害，被告本應依法為緊急救護措施、
      報警處理，此乃刑法上肇事逃逸罪為保障車禍之被害人所
      課予肇事者之義務，被告卻未停留於現場對告訴人救護或
      協助通報員警、救護人員到場等必要措施，亦未留下其姓
      名、年籍資料或聯絡方式作為後續處理之憑藉，逕自騎乘
      機車離開，其主觀上有肇事逃逸之不確定故意，且客觀上
      亦屬逃逸行為，被告所為已構成刑法肇事逃逸罪。被告辯
      稱告訴人倒地與伊無關，其離開現場並無肇事逃逸云云（
      見本院卷第52頁），顯誤解法律，自無可取。 　　　
（五）綜上所述，被告前揭所辯，要屬卸責之詞，不足採信。被
      告於本件車禍發生致告訴人受有上開傷勢後，未即時報警
      或提供必要之救護，在未留下任何聯絡資料、未得告訴人
      同意下，即逕自騎乘機車離去，自應負肇事致人傷害逃逸
      之責，應依法論科。
三、論罪：
（一）核被告所為，係犯刑法第185 條之4 之肇事致人傷害逃逸
       罪。又被告行為後，司法院大法官會議於108 年5 月31
      日作成釋字第777 號解釋，解釋文雖指：「中華民國88年
      4 月21日增訂公布之刑法第185 條之4 規定：『駕駛動力
      交通工具肇事，致人死傷而逃逸者，處6 月以上5 年以下
      有期徒刑。』（102 年6 月11日修正公布同條規定，提高
      刑度為1 年以上7 年以下有期徒刑，構成要件均相同）其
      中有關「肇事」部分，可能語意所及之範圍，包括「因駕
      駛人之故意或過失」或「非因駕駛人之故意或過失」（因
      不可抗力、被害人或第三人之故意或過失）所致之事故，
      除因駕駛人之故意或過失所致之事故為該條所涵蓋，而無
      不明確外，其餘非因駕駛人之故意或過失所致事故之情形
      是否構成『肇事』，尚非一般受規範者所得理解或預見，於
      此範圍內，其文義有違法律明確性原則，此違反部分應自
      本解釋公布之日起失其效力」，然被告對於前開事實欄所
      示交通事故之發生，過失責任明確，且其主觀上具有肇事
      致人受傷而逃逸之犯意，業經本院詳予論述如前，本案自
      非屬前開司法院釋字第777 號解釋所指因「肇事」文義有
      違法律明確性原則而失其效力之範圍，仍有刑法第185 條
      之4規定之適用，特予敘明。 　　　
（二）按犯罪之情狀顯可憫恕，認科以最低度刑仍嫌過重者，得
      酌量減輕其刑；依法律加重或減輕者，仍得依前條之規定
      酌量減輕其刑，刑法第59條、第60條分別定有明文。又刑
      事審判旨在實現刑罰權之分配正義，故法院對有罪被告之
      科刑，應符合罪刑相當之原則，使輕重得宜，罰當其罪，
      以契合社會之法律感情，此所以刑法第57條明定科刑時應
      審酌一切情狀，尤應注意該條所列10款事項以為科刑輕重
      之標準，並於同法第59條賦予法院裁量權，如認犯罪之情
      狀可憫恕者，得酌量減輕其刑，俾使法院就個案之量刑，
      能斟酌至當。而刑法第59條規定犯罪之情狀可憫恕者，得
      酌量減輕其刑，其所謂「犯罪之情狀」，與同法第57條規
      定科刑時應審酌之一切情狀，並非有截然不同之領域，於
      裁判上酌減其刑時，應就犯罪一切情狀（包括第57條所列
      舉之10款事項），予以全盤考量，審酌其犯罪有無可憫恕
      之事由（即有無特殊之原因與環境，在客觀上足以引起一
      般同情，以及宣告法定低度刑，是否猶嫌過重等等），以
      為判斷。刑法第185條之4駕駛動力交通工具肇事，致人受
      傷而逃逸罪之法定刑為1年以上7年以下有期徒刑，惟肇事
      逃逸之犯罪情節各不相同，被害人所受傷勢亦有輕重之分
      ，肇事逃逸行為所造成之危害程度自屬高低有異，法律對
      此類犯罪所設之法定最低本刑為有期徒刑1年，不可謂不
      重，於此情形，倘依其情狀處以適度之有期徒刑，即足以
      懲儆，並可達防衛社會之目的者，自非不可依客觀之犯行
      與主觀之惡性二者加以考量其情狀，斟酌是否有可憫恕之
      處，適用刑法第59條之規定酌量減輕其刑，期使個案裁判
      之量刑，能斟酌妥當，符合比例原則。查告訴人雖因本案
      車禍受有前開傷害，然傷勢尚非嚴重，且事發地點位在市
      區道路上，告訴人因被告逃逸而未能受及時救護之可能性
      較低，可認被告逃逸行為所可能衍生危害之程度相對較輕
      ；又被告於原審審理中，賠償告訴人所受損害，因而獲得
      告訴人諒解並撤回過失傷害之刑事告訴，有調解筆錄、告
      訴人出具之刑事撤回告訴狀在卷可佐（見原審卷第53頁至
      第55頁），堪認被告事後極力彌補所犯過錯，相較於其他
      肇事逃逸之行為人，肇事致人受傷嚴重、企圖逃避刑責、
      拒絕賠償被害人等情，被告犯罪情節較輕，可非難性之程
      度尚非重大。是依被告犯罪之具體情狀及行為背景觀之，
      就其所犯肇事逃逸犯行科以法定最低度刑有期徒刑1年，
      猶嫌過重而有情輕法重之情形，客觀上足以引起社會一般
      人之同情，其犯罪之情狀顯可憫恕，爰依刑法第59條規定
      酌量減輕其刑。又本件已斟酌上開意旨，就被告所犯肇事
      致人傷害逃逸罪，依犯罪情節予以量刑及減輕其刑，並無
      上揭司法院釋字第777 號解釋文所指處罰過苛之虞，附此
      敘明。 
四、駁回上訴之理由：
（一）原審經調查審理結果，認被告所犯肇事逃逸犯行罪證明確
      ，適用刑法第185 條之4 、第59條、第74條第1項第2款、
      第2項第8款、第93條第1項第2款等規定，並審酌被告騎乘
      機車肇事致告訴人受有傷害，未停留在現場或通報警方、
      救護人員到場實施救護，經告訴人阻止其離去之際，仍置
      之不理，未留下聯絡方式逕自離去，所為顯然缺乏尊重用
      路人生命安全之觀念，本屬不該，惟念及其於原審審理時
      終能坦承犯行，與告訴人達成調解並賠償損失之犯最後態
      度，兼衡其犯罪動機、手段、品行、告訴人所受傷勢、被
      告之智識程度、家庭經濟狀況等一切情狀，量處有期徒刑
      6 月。復說明：被告於5年內未曾因故意犯罪受有期徒刑
      以上刑之宣告，有本院被告前案紀錄表在卷可憑，並審酌
      被告因一時失慮，致罹刑章，其犯後已坦認犯行且取得告
      訴人諒解，經此次偵審程序及刑之宣告後，應能知所警惕
      而無再犯之虞，因認被告所受宣告之刑，以暫不執行為適
      當，併予宣告緩刑2年，以啟自新；又為期被告能記取教
      訓、習得尊重法治觀念，促使其日後重視法律規範秩序，
      防止再犯，爰命被告應接受法治教育3場次，並於緩刑期
      間付保護管束等情。經核原審認事用法均無違誤，量刑亦
      稱妥適。　　　
（二）被告上訴意旨指稱：當天伊行駛至交岔路口，未見告訴人
      機車，兩車也未發生碰撞，不知者無罪云云。惟查：被告
      於車禍事故發生後，曾聽聞告訴人人車倒地之碰撞聲、自
      後追呼停車，卻未施以任何救護或通報警方、救護車，亦
      未留下任何聯絡方式，即行離去等情，業經本院認定如前
      ，被告辯稱不知者無罪，無肇事逃逸之主觀犯意云云，委
      無可採。又刑法第185 條之4 之肇事致人死傷逃逸罪，立
      法目的係為加強救護，減少被害人之死傷，促使駕駛人於
      肇事後能對被害人即時救護，至肇事責任之歸屬，本待法
      院調查相關證據後判斷，並非以行為人在肇事後自行判斷
      有無歸責事由，再決定應否留待現場，亦即該罪之成立祇
      以行為人有駕駛動力交通工具肇事，致人死傷而逃逸之事
      實為已足，行為人有無肇事之故意、過失，均非所問，至
      本條所受規範之「肇事者」，係指依現場之客觀情形，對
      車禍之發生有「條件原因」之人，諸如直接碰撞，或雖未
      碰撞，但因閃避而跌倒，而該車係造成閃避之原因等，均
      屬之，但車禍後離去現場之原因甚多，並非無歸責事由即
      不會離開，此觀刑法第185條之4之規範對象包含「無歸責
      事由者」自明。故依被告自陳之事實及前開證人即告訴人
      所為證述，及卷內道路交通事故現場圖、現場照片、監視
      器錄影翻拍照片等資料顯示，被告騎乘機車之行為確係告
      訴人機車倒地之原因條件，在客觀上既有肇事之可能因素
      ，依前揭說明，被告即為本法條所規範之「肇事者」，應
      留待現場等候，不得擅自駛離，被告未獲告訴人同意，亦
      未留下足資識別其姓名、年籍之身分資料或其他聯繫方式
      ，逕自離去，自該當上開肇事逃逸之要件，被告上訴意旨
      否認肇事逃逸犯行云云，當無可採。綜上，本案原審認事
      用法俱無違誤，被告猶執陳詞上訴指摘原審不當，均據本
      院指駁說明如前，並無可採，被告上訴為無理由，應予駁
      回。 　　　　　
據上論結，應依刑事訴訟法第368 條，判決如主文。
本案經檢察官黃筱文提起公訴，檢察官蘇佩鈺到庭執行職務。
中　　華　　民　　國　　109 　年　　9 　　月　　8 　　日
                  刑事第十八庭  審判長法  官  吳炳桂
                                      法  官  黃紹紘
                                      法  官  何俏美
以上正本證明與原本無異。
如不服本判決，應於收受送達後20日內向本院提出上訴書狀，其
未敘述上訴之理由者並得於提起上訴後20日內向本院補提理由書
（均須按他造當事人之人數附繕本）「切勿逕送上級法院」。
                                      書記官  吳芝嘉
中　　華　　民　　國　　109 　年　　9 　　月　　8 　　日
附錄本案論罪科刑法條全文
中華民國刑法第185條之4：
駕駛動力交通工具肇事，致人死傷而逃逸者，處1年以上7年以下有期徒刑。